【裁判字號】    96,簡上,266
【裁判日期】    970408
【裁判案由】    損害賠償
【裁判全文】
臺灣臺中地方法院民事判決             96年度簡上字第266號
上  訴  人  丙○○
訴訟代理人  乙○○
被  上訴人  甲○○
上列當事人間請求損害賠償事件，上訴人對於民國96年8月23日
本院台中簡易庭95年度中簡字第5580號第一審判決提起上訴，本
院合議庭於民國97年3月21日言詞辯論終結，判決如下：
    主      文
上訴駁回。
第二審訴訟費用由上訴人負擔。
    事實及理由
壹、兩造爭執要旨：
一、被上訴人（即第一審之原告）部分：
  (一)於原審起訴主張：其所有門牌號碼台中縣太平市○○○路58
    巷22號建物（下稱系爭建物）與上訴人所有門牌號碼台中縣
    太平市○○○路58巷20號建物相毗鄰。詎上訴人未經其同意
    即擅自將建物三樓後院之排水洩於被上訴人後院，又其增建
    部份直接使用被上訴人所有建物之牆面，且未施作防水設施
    ，致被上訴人二樓室內裝潢及電話線路、一樓多處牆面受損
    。為此提起本件訴訟，並聲明：上訴人應給付被上訴人新台
    幣（下同）214, 327元。而原審判決結果為上訴人應給付被
    上訴人55,142元，被上訴人其餘之訴駁回，訴訟費用由上訴
    人負擔4分之1，其餘由被上訴人負擔，被上訴人勝訴部分得
    假執行。
  (二)於本院聲明：上訴駁回；第二審訴訟費用由上訴人負擔。而
    其陳述除與原判決所載相同者茲予引用外，補稱：
  1.被上訴人已於原審提出上訴人擅將自己建物三樓後院之排水
    洩於被上訴人後院，又其增建部份直接使用被上訴人所有建
    物之牆面，被上訴人二樓室內裝潢及電話線路、一樓多處牆
    面受損之照片，且本件經送請台灣省建築師公會鑑定結果認
    為：研判上訴人（門號20號）當時的三樓近系爭建物之及水
    天溝尾端施工不當，即每逢大雨時，集水天溝將大量雨水宣
    洩入系爭建物範圍內，而當時系爭建物後側僅增建一樓而已
    ，而95年6月9日當時系爭建物之損害，係由上訴人（門號20
    號）當時三樓集水天溝尾端仍然呈施工不當狀態，依工程原
    理，若於下大雨的天候，其集水天溝亦極易將大量雨水（水
    源）宣洩入兩戶間之二道牆之空隙（水路）內，且當時該空
    隙尚未施作防水切水板遮蔽，若加上該處二者壁體空隙內側
    ，若均未施作防水處理時，其順流而下之雨水必向磚牆滲透
    進入，甚或產生牆壁滲水、白華及柱內鋼筋鐵管銹蝕等損害
    現象，故此一部份所衍生之修復費用應由上訴人負擔。足見
    被上訴人所有之系爭建物確實因上訴人三樓鄰近系爭建物之
    集水天溝尾端施工不當及未施作任何防處理所致，上訴人故
    意擅將其建物三樓之三溝排放集水於被上訴人之系爭建物後
    院之不法加害行為，顯與被上訴人所有之系爭建物損害間有
    相當因果關係。
  2.上訴人辯稱被上訴人數度翻修屋頂，施工方法不當造成牆壁
    滲水污損，甚至毗鄰之沏牆放置合板，日久吸水腐爛造成兩
    家牆壁滲水等語，除與本件兩造爭執之事實無涉，且本件既
    經台灣省建築師公會鑑定明確，上訴人所為之抗辯無庸採信
    。
  3.上訴人指摘96年4月20日建築師公會勘查時，只叫上訴人簽
    名表示到場，被上訴人竟然拒絕上訴人進入現場說明，由被
    上訴人單獨一手遮天說明操弄等語，進而否認該次鑑定之可
    信性，然參照勘驗筆錄內容，96年1月26日上午10時0分許，
    法官會同建築師履勘被上訴人之系爭房屋損害之情形，在場
    除上訴人及被上訴人外，亦包括法官及書記官，並經上訴人
    簽名在後，尚難認為鑑定結果有何不公，又於96年4月20 日
    再由許振武及連建喜兩位建築師親至現場察看，瞭解本事件
    之始末、標的尺寸，並進行丈量、拍照及紀錄，並由兩造簽
    名於該等文件上，渠等依照專業技術之鑑定，本不受
    當事人意見之拘束，且該二建築師與兩造間並無利害關係，
    當不致偏袒被上訴人。
  4.上訴人一再堅稱被上訴人未保留原狀等候實地鑑定，逕予改
    建，並用相片意圖含混達到欺騙之目的，此種推論不合理且
    不合經濟效益，蓋被上訴人何需花費大量金錢修補、改建、
    拍照以達陷害上訴人目的，而僅為獲取不確定之損害賠償？
    且鑑定報告提及相對於被上訴人所屬系爭建物，此時第三層
    已增建完成其相關及水天溝、漏管已改善完竣等語，足見其
    已知悉被上訴人有增建、修繕，並無遭被上訴人矇騙之情形
    ，加以被上訴人改建之理由僅為居家美觀、舒適及清理之方
    便，而自行修補所受損害，另觀鑑定報告之內容，係以被上
    訴人之動工行為，使滲水損害於96年4月20日會勘日已不復
    見，而研判95年6月9日被上訴人之系爭建物之損害係由上訴
    人集水天溝施工不當所致，非如上訴人所言，係肇因於被上
    訴人之改建行為。
二、上訴人（即第一審之被告）部分：
  (一)於原審抗辯：其所有建物雖有增建，但與左鄰右舍連接處均
    作妥善防水處理，頂樓天溝水槽、落水管排放至屋後露台，
    絕無被上訴人所稱流向系爭房屋之事。又被上訴人曾多次翻
    修自有建物，且將石綿板屋頂改為鐵皮屋頂，其防水排水如
    何處理均與上訴人無關等語。
  (二)於本院聲明：(1)原判決不利上訴人部分廢棄；(2)上開廢棄部
    分，被上訴人在第一審之訴駁回；而其陳述除與原判決所載
    相同者茲予引用外，補稱：
  1.上訴人所有此建物（門號20號）為透天房屋，早於64年間起
    造時向建設公司所購買，於68年間增建至三樓，完全自二樓
    頂加蓋並未越界，面積與原二樓之建築相同，並依法向政府
    申報，自69年1月起開始課徵房屋稅，為合法之建築，屋頂
    雨水向前後雙向流放，符合一般建築規則，並未流向被上訴
    人之系爭建物，系爭建物係前手張先生與上訴人同時向建設
    公司購買，居住數年後買給被上訴人之父親，被上訴人取得
    所有權後經過數度翻修屋頂，除無視政府禁止，違法在後段
    空地全部增建二樓，不但不留防火巷，且在施工時無端敲打
    上訴人之磚壁造成裂痕斑斑，而其單獨築牆空留縫隙致兩家
    牆壁均滲水污損，乃因其施工方法錯誤所致，其將責任推給
    上訴人索取非法補償，毗鄰之砌牆放置合板日久吸水腐爛造
    成兩家牆壁均滲水，上訴人未向其求償，被上訴人竟然先下
    手求償。
  2.被上訴人既然欲透過司法途徑解決紛爭，理應保留原狀等候
    實地勘驗，被上訴人卻率先改建，企圖使用相片含混達成其
    欺騙之目的，且於96年4月20日建築師公會派員勘查時，只
    叫上訴人簽名以示到場，被上訴人竟拒絕上訴人進入現場說
    明，而由被上訴人一手遮天說明操弄，此不合理之勘查報告
    作為判決依據，自令人不服。
  3.被上訴人在96年11月2日答辯狀指其於94年8月21日其建物一
    樓廚房牆壁滲水，然參照台中氣象站函逐日雨量資料顯示，
    94年8月21日雨量僅0.5毫米，僅係毛毛雨，如可造成滲水，
    其憑空指摘毫無根據。
貳、得心證之理由：
一、查被上訴人主張之事實，業據其於原審提出現場照片為證。
    上訴人雖以被上訴人提起本件訴訟，未保留現場以利實地勘
    驗，卻率先改建，企圖使用相片含混達成其欺騙之目的云云
    ，惟按民事訴訟當事人主張有利於己之事實者，就其事實有
    舉證之責任。民事訴訟法第277條定有明文。是當事人於訴
    訟未繫屬，在未達調查證據程度前，為防證據有滅失或礙難
    使用，先行自己以相片方式蒐證作為將來訴訟上使用，除該
    相片有偽造不實或過渡不清楚無法採用外，該項蒐證尚難認
    為不得作為訴訟繫屬時舉證方法之使用。查本件被上訴人所
    提出之照片共有：(一)94年8月21日凌晨2時10分許通報新平派
    出所，就其房屋三樓漏水之現場照片12幀；(二)95年7月6日土
    木業業主劉漢鍾僱工改善，及門號20號3樓之排水管現況6幀
    ；(三)95年6月9日豪雨期間因門號20號3樓後方水槽未改善影
    響其建物一樓右側牆面及二樓後方房間物品之照片5幀等，
    本院審核該等照片內容清楚，亦無不實造假之情形，是被上
    訴人提出上開照片尚難因被上訴人未保留現場以供本院實地
    勘驗，即否認該照片之可信度。
二、次查，原審就被上訴人所有系爭建物受損原因函請台灣省建
    築師公會台中市辦事處進行鑑定，其結果認系爭建物於94年
    8月21日受有一樓廚房牆壁滲水、生壁癌等之損害，係因上
    訴人三樓鄰近系爭建物之集水天溝尾端施工不當，每逢大雨
    時，集水天溝將大量雨水宣洩入系爭建物範圍內所致；又系
    爭建物95年6月9日受有牆壁滲水等損害，係因上訴人建物三
    樓之集水天溝尾端當時仍呈施作不當及該處下方二道牆空隙
    未施作遮蔽用防水切水板所致。此有該會96年6月15日台建
    師中市字第294號函檢附之鑑定報告書在卷可稽。惟其鑑定
    時係先就鑑定之標的物（即系爭建物）正立面、被告戶（即
    門號20號）之正立面、鑑定標的物及被告戶之正立面、鑑定
    標的物鄰戶正立面、兩戶相鄰處房屋防水板處理後、鄰戶20
    號屋頂頂層雨天溝、門號22號標的物與20號二道露天牆壁防
    水蓋板施作後、標的物屋突層（現為第3F層）牆壁增建施作
    後、標的物與鄰戶之間兩道牆壁、標的物屋突層（現為第3F
    層）新施作後天溝、標的物屋突層（現為第3F層）新設頂蓋
    及天溝施作後、標的物屋突層（現為第3F層）露台、標的物
    屋突層（現為第3F層）室內、鄰戶（門號20號）後側排水天
    溝、標的物2F室內、標的物1F室內、標的物1F先前受損後整
    修、標的物1F先前受損後殘留等現況，以可視及之部分做拍
    照記錄分析，並參照原告所提出之前揭照片，並參酌96年1
    月26日及4月20日兩次持續勘查標的物牆壁之情形（當時已
    無持續性滲水現象），探究系爭建物之損害原因，是見鑑定
    單位於鑑定時除參考原告所提出之照片外，另就現場之有關
    現況實際照片取證為判斷，其鑑定理由則為：本件標的物（
    即系爭建物）與相鄰戶（即上訴人所有之門號20號）之建物
    ，均係原申請為地上二層屋突一層加強磚造建築物，該二戶
    原屋頂多年前即有增設石綿瓦屋頂，而標的物則逐次增建至
    3F樓高現況，由被上訴人提供之相關資料，照片及會勘時之
    口頭陳述，研判本標的物當時受損情形，應分別產生二個時
    點：分別係94年8月21日及95年6月9日，但96年1月26日及同
    年4月20日二次現場會勘查驗時，被上訴人所稱之損害情形
    於會勘日時已幾不可見，僅剩1樓後側客廳牆頂尚有滲銹水
    殘痕而已，故本件標的物之損害原因、修復費用等鑑定分析
    ，僅能依原告所提供當時受損現況照片、書件及原告被告雙
    方口頭陳述內容，並配合現場勘查，然後依照工程原理、慣
    例來推估當時造成標的物之損害原因。而從94年8月21日當
    時之損害來分析，原告所提供當時3F二戶相鄰處集水天溝記
    錄照片中，可明顯發現被告（門號20號）當時的三樓近標的
    物之集水天溝尾端施工不當，其狀況若於下大雨時，其集水
    天溝極易將大量雨水（水源）宣洩入門號22號的建物範圍內
    ，而當時標的物後側僅增建一樓而已，故研判當時傾瀉而下
    之大量雨水，係造成第一個時間點標的物後側廚房滲水、生
    壁癌之主要原因。然而，由原告提出之94年8月21日凌晨2時
    10分許通報新平派出所照片第5幀照片中，此一時間點，被
    上訴人房屋之集水天溝部分，相對地亦可發現該處其集水天
    溝與PVC落水管，當時亦是呈現分離狀，亦即被上訴人當時
    屋頂層之天溝亦是造成前述損害原因之一；故此一時間造成
    標的物（即門號22號）原一樓廚房牆壁滲水、生壁癌之損害
    責任應各負2分之1，同理此一部分之修復費用兩造需各負一
    半，另95年6月9日當時之損害來作分析，由被上訴人提出95
    年7月6日土木業業主劉漢鍾僱工改善，及系爭建物3樓之排
    水管現況6幀、95年6月9日豪雨期間因系爭建物3樓後方水槽
    未改善影響其建物一樓右側牆面及二樓後方房間物品之照片
    5幀等研判，當時鄰戶3F二戶相鄰處照片中，可明顯發現上
    訴人所有系爭建物當時之三樓集水天溝尾端仍呈施工不當狀
    態，依工程原理若於下大雨的天候時，且集水天溝亦極易將
    大量雨水（水源）宣洩入兩戶間之二到牆壁的空隙（水路）
    內，且當時其空隙尚未施作防水切水板道遮蔽，若加上該處
    二者壁體空隙內側，若均未施作防水處理時，其順流而下之
    雨水必然轉向磚牆滲透進入（室內），甚或產生牆壁滲水、
    白華及柱內鋼筋鐵管鏽蝕等損害現象，相對於被上訴人所屬
    建物此時第三層已增建完成其相關集水天溝、漏水管均已改
    善完竣。再者，該處二道牆之空隙於95年7月6日已施作防水
    切水板遮蔽，並於二次現場會勘查驗時，被上訴所稱之滲水
    等損害問題，已不復見，由此研判當時造成損害原因主要係
    鄰戶（即系爭建物）3樓，其二戶交接處之集水天溝（水源
    ）尾端施作不當及該處下方二道牆空隙當時未施作防水切板
    遮蔽所致，故此部分所生之修復費用應由上訴人負擔等語（
    以上亦可參照相同鑑定報告書第4頁至第6頁所載），上訴人
    以其建物為為合法之建築，屋頂雨水向前後雙向流放，符合
    一般建築規則，並未流向被上訴人之房屋云云，顯與上開說
    明之情形不符合。至於上訴人所述被上訴人違法在後段空地
    全部增建二樓，不留防火巷等情，即令屬實，亦屬該增建部
    分是否為違章建築之問題，乃行政單位將來是否列管執行拆
    除之問題，與其建物管理所涉侵害被上訴人之權利乙節核屬
    二事。而依照上開說明照片，被上訴人之系爭建物滲水之原
    因乃係上訴人三樓近被上訴人建物之集水天溝尾端施工不當
    、被上訴人集水天溝設置與PVC落水管呈分離狀，上訴人牆
    壁空隙未施作防水切水板遮蔽等所致，並非因被上訴人敲打
    上訴人之磚壁造成裂痕斑斑及毗鄰之砌牆放置合板日久吸水
    腐爛所造成，是上訴人於此部分所為之抗辯，尚難認為有理
    。再者，鑑定單位依照原告所提出之現有資料，並實地勘查
    系爭建物周遭現況各種情形，並參酌其工程專業之原理及慣
    例推估本件受損之原因，該鑑定方法尚屬妥適，其所為之鑑
    定，自可採信。
三、參諸，被上訴人於原審所提出之94年8月21日通報新平派出
    所，就其房屋三樓漏水之現場照片12幀，依照被上訴人主張
    之時間為該日之凌晨2時10分許，加諸漏水之發現必待漏水
    狀況出現後始得通報派出所人員協助處理，其間必經相當時
    間，則觀測雨量之日期是否得以該日之雨量作為衡量，已非
    無疑？而反觀上訴人所提出之台中氣象站函逐日雨量資料顯
    示，94年8月20日之雨量高達36毫米，其雨量非可謂小，尚
    難認為上訴人主張漏水之情形全非可採。
四、按土地上之建築物或其他工作物所致他人之權利之損害，由
    工作物之所有人負賠償責任。又負損害賠償責任者，除法律
    另有規定或契約另有訂定外，應回復他方損害發生前之原狀
    ，債權人亦得請求支付回復原狀所必要之費用，以代回復原
    狀，民法第191條第1項、第213條第1項、第3項分別定有明
    文。上訴人為門號22號之所有權人，其因建物上設置不當導
    致被上訴人受有損害，其亦應負損害賠償責任。查系爭建物
    於94年8月21日所受損害之修復費用為30,139元；95年6 月9
    日所受損害之修復費用為40,072元，此可參照上開鑑定報告
    書在卷為憑。
五、按損害之發生或擴大，被害人與有過失者，法院得減輕賠償
    金額或免除之，民法第217條第1項定有明文。此項規定之目
    的在謀求加害人與被害人間之公平，倘受害人於事故之發生
    亦有過失時，由加害人負全部賠償責任，未免失諸過酷，是
    以賦與法院得不待當事人之主張，減輕其賠償金額或免除之
    職權。換言之，基於過失相抵之責任減輕或免除，非僅為抗
    辯之一種，亦可使請求權全部或一部為之消滅，故裁判上得
    以職權斟酌之。查系爭建物於94年8月21日所受損害，除肇
    因於前述上訴人集水天溝尾端施工不當外，被上訴人所有系
    爭建物之集水天溝與PVC落水管間未能密切接合，亦為損害
    因素之一，已如前述。本院衡酌兩造過失程度，認上訴人就
    此部分損害應負擔之過失責任比例為2分之1，而被上訴人之
    過失責任比例為2分之1。依此計算，上訴人應負擔之金額為
    15,070元（30139X1/2＝15070，元以下4捨5入）。加計95年
    6月9日所受損害之修復費用為40,072元，則上訴人應賠償被
    上訴人之金額確定為55,142元。
六、綜上所述，被上訴人本於侵權行為之法律關係請求上訴人給
    付55,142元，為有理由，應予准許，是則原審判令上訴人如
    數給付，並就被上訴人勝訴部分依職權宣告假執行，於法並
    無不合。上訴意旨指摘原判決不當，求予廢棄改判，為無理
    由，應予駁回其上訴。
參、結論：本件上訴為無理由，依民事訴訟法第436條之1第3項
    、第449條第1項、第78條，判決如主文。
中    華    民    國    97    年    4     月    8     日
                  民事第三庭  審判長法  官  林洲富
                                    法  官  游文科
                                    法  官  許石慶
正本證明與原本無異。
不得上訴。
中    華    民    國    97    年    4     月    8     日
                                    書記官


司法院資訊處製作；財團法人民間司法改革基金會備份。
